臺灣高雄地方法院刑事判決　　　　　　　　　　　　　　九十年度自字第四八一號
　　自　訴　人　乙○○
　　代　理　人　高金印律師
　　被　　　告　甲○○
　　選任辯護人　萬維堯律師
右列被告因誣告案件，經自訴人提起自訴，本院判決如左：
    主  文
甲○○被訴誣告部分無罪。
被訴公務侵占部分自訴不受理。
    理  由
壹、自訴意旨略以：被告甲○○於民國八十五年六月二十六日，侵占其職務上持有之
    國立屏東技術學院獸醫系用箋二十一張，捏造不實事項，記載與公務無關之文字
    「‧‧‧七十八年，偷用我農林廳的計畫，最後只剩下二０００元我才知道，要
    把計畫移交給他（指自訴人），又不肯接，最後還是央請戊○○教授動用動物醫
    院的經費，協助我支付約新台幣（下同）五萬元的開銷‧‧‧」等語，在該校獸
    醫學系務會議散發，毀謗於七十八年間擔任前國立屏東農業專科學校（下簡稱前
    屏東農專，後改制為國立屏東技術學院）獸醫科主任之自訴人。該案經校方調查
    後，認其已破壞獸醫學系同事間和諧，不足以領導獸醫學系團隊，並已對學校聲
    譽造成傷害，乃促其辭去獸醫學系主任一職，並應於獸醫學系務會議場合，公開
    向自訴人道歉。又前省農林廳於民國七十八年八月三十一日，以七八農畜字第六
    九七四號函檢送之「七十九年度加強家禽重要傳染病防治及衛生保健計畫」（七
    九農建—四、三—牧—一一）（下簡稱系爭計畫），分配經費新台幣九萬七千元
    補助前屏東農專，經校方核派獸醫科為計畫主持執行，自訴人本諸獸醫科主任之
    職責，擇請獸醫院對於家禽重要傳染疾病防治之研究，甚具成效之戊○○、丙○○二位老師執行。凡執行是項計畫案所需要之一切開銷，都是二位老師依規定檢
    具收據等憑證，向校方會計部門請款，亦經校方向農林廳報核有案。被告明知上
    情，竟於八十七年六月二十九日，虛構不實之事項，向法務部調查局檢舉自訴人
    涉嫌侵占該項計畫之研究經費，意圖使自訴人受刑事或懲戒之處分，因認被告涉
    犯刑法第三百三十六條第一項公務侵占及第一百六十九條誣告罪嫌等情。
貳、按刑法上之牽連犯，係指行為者意念中祇欲犯某罪，而其實施犯罪之方法，或其
    實施犯罪之結果，觸犯行為人目的行為以外之其他罪名而言。牽連犯的數行為間
    ，有無方法或結果行為與目的行為之牽連關係存在，並應參酌行為時客觀的事實
    以為決定，亦即在客觀上認其方法或結果行為，與犯罪之目的行為，有不可分離
    之直接密切關係，始克成立（參見最高法院七十九年度台上字第五四七號判例）
    。經查：本件被告甲○○係於八十五年六月二十六日，以國立屏東技術學院獸醫
    系用箋書寫文字，在獸醫學系務會議散發後，始於學校文書組查得系爭簽稿，方
    於八十七年六月二十九日，另行起意具函向法務部調查局檢舉（詳後述），二行
    為間時隔逾二年之久，客觀上顯無不可分離之直接密切關係，不具有方法或結果
    行為與目的行為之牽連關係存在，合先敘明。
參、自訴不受理部分：
    按犯罪之被害人得提起自訴；又不得提起自訴而提起者，應由法院諭知不受理之
    判決，刑事訴訟法第三百十九條、第三百三十四條定有明文。又按依最高法院二
    十六年渝上字第八九三號判例「刑事訴訟法第三百十一條所定得提起自訴之人，
    係限於因犯罪而直接被害之人，．．．」所認，乃必以犯罪之直接被害者方得提
    起自訴。而刑法第三百三十六條之公務侵占罪，係侵害公務機關之財產法益，其
    直接受害者為公務機關並非個人，個人即非因犯罪而同時被害者，自不得提起自
    訴。是自訴人所自訴被告公務侵占部分之前開事實，直接被害者係國立屏東技術
    學院，自訴人既非犯罪之直接被害人，核諸前揭說明，自應為被告甲○○公務侵
    占部分自訴不受理之諭知。
肆、無罪部分：
一、按犯罪事實應依證據認定之，無證據不得推定其犯罪事實，又不能證明被告犯罪
    者，應諭知無罪之判決，刑事訴訟法第三百四十三條準用同法第一百五十四條、
    第三百零一條第一項前段定有明文。再自訴人之指訴，如同告訴人之告訴，係以
    使被告受刑事訴追為目的，是其指訴是否與事實相符，仍應調查其他證據以資審
    認（最高法院五十二年台上字第一三００號刑事判例意旨可資參照）。復按誣告
    罪之成立，以告訴人所訴被訴人之事實必須完全出於虛構為要件，若有出於誤會
    或懷疑有此事實而為申告，以致不能證明其所訴之事實為真實，縱被訴人不負刑
    責，而告訴人本缺乏誣告之故意，亦難成立誣告罪名 (最高法院四十四年度台上
    字第八九二號判例參照）。
二、本件自訴人認被告甲○○涉有誣告罪嫌，係以被告明知前省農林廳之系爭計畫，
    分配經費新台幣九萬七千元補助前屏東農專，經校方核派獸醫科主持執行，自訴
    人本諸獸醫科科主任之職責，擇請戊○○、丙○○二位老師執行，凡執行是項計
    畫案所需要之一切開銷，均依規定檢具收據等憑證，向校方會計部門請款，亦經
    校方向農林廳報核有案等情，竟虛構自訴人侵占上開計畫之款項，意圖使自訴人
    受刑事或懲戒處分，向法務部調查局誣告自訴人涉有侵占罪嫌等為其論據。訊據
    被告甲○○固坦認有向法務部調查局提出檢舉，請求調查局調查上開計畫款項之
    使用情形及是否有不法之情事等情，惟堅決否認有何誣告犯行，辯稱：伊自七十
    六年以後，就一直擔任這個計畫的執行者，系爭計畫亦係由伊負責執行，惟上開
    計畫之經費於七十八年十一月間，卻被花用至僅餘二千元，伊後來在學校文書組
    查到一張簽辦單，簽辦單上寫有「請丁○○老師簽辦」等文句，惟丁○○老師否
    認參與該計畫之執行，而計畫之經費應該是專款專用，伊去會計室查詢相關經費
    之核銷情形，但會計室不讓伊查，伊為明瞭真相，才向法務部調查局檢舉請求調
    查，並非捏造或虛構任何不實之事實申告，並無誣告之犯意等語。經查：
（一）被告甲○○係因學校之研究計畫款或推廣計畫款均是專款專用，惟其負責執行
      之系爭計畫，卻未交由其執行，且經費於七十八年十一月間已被申領用罄，經
      至學校文書組追查檔案，發現一張撥款檔案之簽辦單，始知當時兼任系主任之
      乙○○教授竟未徵得農林廳及其本人之同意，就將上開計畫指定由丁○○助教
      簽辦，且未待丁○○助教簽辦，即將單位主管之系主任職章蓋上，因此推知該
      款頗有可能被人冒用或申領用罄，因上述計畫函之簽辦程序和計畫專款之申領
      使用情形，有違常情常理，懷疑是否有違一般公文作業的法令規定和計畫專款
      之使用法令規定？以及是否有冒用他人私章領取伊之計畫私用或非法移作其他
      與本計畫完全不相關之用途？故於八十七年六月二十九日請求法務部調查局查
      明究辦等情，業據被告甲○○供明在卷，復有法務部調查局屏東縣調查站九十
      年十二月十七日（九０）屏廉字第三五０二號函所附之甲○○檢舉函文一紙在
      卷可稽。又前屏東農專係系爭計畫之計畫合作（協辦）機關，該計畫中之「建
      立家禽疫情情報系統」南（二）區工作係由該校禽病學教授即被告甲○○負責
      ，又該計畫辦理優良衛生管理種禽場評鑑項目，被告甲○○亦係被聘請擔任辦
      理評鑑工作之評鑑委員之一等情，業據行政院農業委員會中部辦公室九十年十
      一月二十九日（九０）農中畜四字第九０一０三０八九二號函函覆明確在卷，
      是上開事實均堪認定。自訴人雖以被告並非系爭計畫之當然執行人，而認上開
      行政院農業委員會中部辦公室之函文有誤云云，並委由律師發函向該中部辦公
      室質疑上開函文之正確性，然該中部辦公室亦函覆：系爭計畫係屬延續性計畫
      ，歷年均由被告負責執行，七十九年度之系爭計畫亦係與被告接洽合作事宜，
      迄計畫結束，農林廳並未接獲前屏東農專有關變更計畫執行人之公函，計畫相
      關資料亦皆由被告提送等情，亦有該中部辦公室九十一年一月九日（九０）農
      中畜四字第九０一０三四五０二號函附卷可佐。自訴人空言否認，自不足採。
      被告基於系爭計畫七十九年度之相關疫情資料皆由其製作提送予前省農林廳，
      而認其為系爭計畫七十九年度之實際執行者，自屬有據。
（二）上開計畫於七十八年九月間前屏東農專之系爭簽稿上，確有「請丁○○老師簽
      辦」等文句一節，業經本院依職權向屏東農專調閱上開簽呈原稿核對屬實，並
      有系爭簽呈影本一紙在卷可稽，惟該校丁○○老師當時並未參與該項計畫之執
      行，業據自訴人於本院調查時到庭供陳：（問：丁○○對於這個計畫完全沒有
      參與？）是的等語（見本院九十年十一月十六日訊問筆錄）；證人丁○○於本
      院調查時亦到庭結證稱：（問：有無參與「七十九年度加強家禽重要傳染病防
      治及衛生保健計畫」？）完全沒有參與。我不清楚當時是誰參與這個計畫。（
      問：有無看過這張會計室簽稿？）當時沒有看過。（問：如果在旁邊寫「請丁○○老師簽辦」是代表何意思？）我不知道接到這種簽稿要如何做，因為當時
      我只是助教而已，不能負責計畫之執行，現在我如果接到這種公文，如果是我
      的計畫，就由我負責等語明確（見本院九十一年一月十八日訊問筆錄），證人
      戊○○於本院調查時亦到庭結證稱：（問：如果簽稿上面寫「請某某老師簽辦
      」是何意思？）我認為意思是由誰負責這個工作，如果系裡頭要我簽辦這個工
      作，我會自己完成這個工作，或叫其他更適合的老師執行等語明確（見本院九
      十年十二月十八日訊問筆錄），雖自訴人否認上開文句係其所擬寫，質疑上開
簽稿之真實性，然互核上開證人證言及簽稿資料所示，該校丁○○老師既未參
      與該項計畫之執行，復未看過系爭簽稿，則上開簽呈中「請丁○○老師簽辦」
      等文句，縱非自訴人所擬，惟上開簽呈確屬可疑，被告本於系爭簽稿向法務部
      調查局提出檢舉，即難逕認被告所申告之內容係出於虛構。又自訴人雖請求將
      上開簽呈送請鑑定，惟本件誣告案之關鍵係被告甲○○於申告時是否有虛構事
      實，上開簽呈既係由前屏東農專所保存掌管，並非由被告所掌管，不論上開簽
      呈內容真實與否，自與其於提出上揭檢舉時是否虛偽申告顯無關聯，自訴人認
      應將系爭簽呈送請鑑定，本院認核無必要，併此敘明。
（三）自訴人雖另以被告明知上開計畫係由戊○○、丙○○二位老師執行，並於八十
      五年七月十三日與與自訴人訂立和解書，承認自己錯誤，其於八十七年六月十
      九日向法務部調查局提出檢舉時，並沒有合理的懷疑，認被告涉有誣告之罪嫌
      云云，然依自訴狀所附之和解書內容第一、二點觀之，被告甲○○係就其於獸
      醫系務會議場合所發之文件公開向自訴人乙○○道歉，並辭去獸醫系主任一職
      ，就系爭計畫係由誰負責執行一事，均未提及，尚難逕認被告於和解當時已明
      知上開計畫係由戊○○及丙○○二人執行等情事；而被告甲○○至學校會計室
      並無法查知該計畫之相關簽呈及核銷資料一節，業據證人即前屏東農專會計室
      主任己○○於本院調查時到庭結證稱：（問：被告甲○○有無去會計室查詢資
      料？）計畫主持人可以查自己之資料，但不能查別人的資料。我當時沒有給甲○○看那張簽呈及其他相關資料等語明確（見本院九十一年四月二日訊問筆錄
      ），是被告甲○○辯稱：伊不知該計畫係由戊○○及丙○○老師負責執行，係
      至調查局檢舉後始知由渠等執行等語，足堪採信。被告甲○○既無法查知上開
      計畫之簽呈及相關資料，其又係上開計畫之負責執行者之一，卻未能核銷該計
      畫之經費，其基於於文書組查得之系爭簽呈提出檢舉，有合理之懷疑甚明，尚
      難謂被告自始即有誣告之犯意。
      綜上，被告所辯情詞，應屬可採，渠基於系爭簽稿，本於合理懷疑提出申告，
      自難認渠有誣告之犯意。此外，本院復查無其他積極事證足資認定被告確有自
      訴人所指之誣告犯行，其犯罪即屬不能證明，自應諭知無罪之判決。
據上論斷，應依刑事訴訟法第三百四十三條、第三百零一條第一項前段、第三百三十
四條，判決如主文。
中      華      民      國      九十一    年    五      月    二十四    日
                                  臺灣高雄地方法院刑事第六庭
                                      審判長法  官  趙家光
                                            法  官  周玉群
                                            法  官  邱泰錄
右正本證明與原本無異。
如不服本判決，應於判決送達後十日內，向本院提出上訴狀。
                                            書記官  林慧君
中    華    民    國      九十一      年    五      月      二十四      日
